ACORDAO-COMPLETO-2394554

ACÓRDÃO 1073/2020 ATA 4/2020 - SEGUNDA CÂMARA

VISTOS, relatados e discutidos estes autos de Tomada de Contas Especial instaurada pela Fundação Nacional de Saúde - Funasa, em razão da não comprovação da boa e regular aplicação dos recursos repassados ao Município de Colniza/MT por força do Convênio EP 2044/06, celebrado entre aquela fundação e o aludido Município para a implantação de sistema de abastecimento de água do Distrito Guariba.
ACORDAM os Ministros do Tribunal de Contas da União, reunidos em Sessão da Segunda Câmara, com fundamento nos arts. 1º, inciso I, 16, inciso III, alínea "c", da Lei nº 8.443, de 16 de julho de 1992, c/c os arts. 19 e 23, inciso III, da mesma Lei, e com arts. 1º, inciso I, 209, inciso III, 210 e 214, inciso III, do Regimento Interno do TCU, em:
9.1. com fulcro no art. 12, § 3º, da Lei 8.443/1992, considerar revéis o Sr. Sergio Bastos dos Santos (CPF XXX.803.731-XX) , o Sr. Adir Ferreira de Souza (CPF XXX.980.046-XX) e Impertec - Impermeabilizações e Construções Ltda. (CNPJ 36.971.836/0001-80) para todos os efeitos, dando-se prosseguimento ao processo; 
9.2. julgar irregulares as contas do Sr. Sergio Bastos dos Santos (CPF XXX.803.731-XX) , do Sr. Adir Ferreira de Souza (CPF XXX.980.046-XX) e da empresa Impertec - Impermeabilizações e Construções Ltda. (CNPJ 36.971.836/0001-80) , com fundamento nos arts. 1º, inciso I, 16, inciso III, alínea "c", da Lei nº 8.443, de 16 de julho de 1992, c/c os arts. 19 e 23, inciso III, da mesma Lei, e com arts. 1º, inciso I, 209, inciso III, 210 e 214, inciso III, do Regimento Interno do TCU, condenando-os solidariamente ao pagamento das importâncias a seguir especificadas e fixando-lhe o prazo de quinze dias, a contar da notificação, para que comprove perante este Tribunal, em respeito ao art. 214, inciso III, alínea "a", do Regimento Interno/TCU, o recolhimento das dívidas aos cofres da Fundação Nacional de Saúde, atualizadas monetariamente e acrescidas de juros de mora calculados a partir das datas indicadas até a data do efetivo recolhimento e com o abatimento de valores acaso já satisfeitos, nos termos da legislação vigente:
Responsáveis solidários: Sr. Adir Ferreira de Souza (CPF XXX.980.046-XX) e Impertec - Impermeabilizações e Construções Ltda. (CNPJ 36.971.836/0001-80) 
	Data
	Valor R$

	18/4/2007
	226.645,67

Responsáveis solidários: Sr. Sérgio Bastos dos Santos (CPF XXX.803.731-XX) e Impertec - Impermeabilizações e Construções Ltda. (CNPJ 36.971.836/0001-80) 
	Data
	Valor R$

	21/09/2007
	310.464,22

	30/11/2007
	86.549,91

	28/11/2007
	12.000,00

9.3. autorizar, desde logo, a cobrança judicial das dívidas nos termos do art. 28, inciso II, da Lei 8.443/1992, c/c o art. 219, inciso II, do Regimento Interno do TCU, caso não atendidas as notificações;
9.4.autorizar, desde logo, com fundamento no art. 26 da Lei 8.443/1992 c/c o art. 217 do Regimento Interno do TCU, o parcelamento da dívida em até 36 (trinta e seis) parcelas, incidindo sobre cada uma os encargos legais devidos, sem prejuízo de alertá-los de que, caso optem por essa forma de pagamento, a falta de comprovação do recolhimento de qualquer parcela implicará o vencimento antecipado do saldo devedor, nos termos do art. 26, parágrafo único, da Lei 8.443/1992, c/c o art. 217, § 2º, do Regimento Interno do TCU;
9.5. encaminhar cópia do acórdão ao Procurador-Chefe da Procuradoria da República no Estado do Mato Grosso, nos termos do § 3º do art. 16 da Lei 8.443/1992 c/c o § 7º do art. 209 do RI/TCU, para adoção das medidas que entender cabíveis, alertando-o de que o voto e o relatório da deliberação podem ser consultados no endereço www.tcu.gov.br/acordaos;
9.6. dar ciência da deliberação aos responsáveis e, em obediência ao art. 18, § 6º, da Resolução-TCU 170/2004, à Fundação Nacional de Saúde no Estado do Mato Grosso.

Tomada de contas especial em razão da impugnação integral das despesas realizadas no âmbito do convênio, cujo objeto consistia na execução de sistema de abastecimento de água na municipalidade.

Segunda Câmara

Município de Colniza/MT.

3. Interessados/Responsáveis:
3.1. Interessado: Fundação Nacional de Saúde (26.989.350/0001-16)
3.2. Responsáveis: Adir Ferreira de Souza (XXX.980.046-XX); Impertec Impermeabilizações e Contruções Ltda (36.971.836/0001-80); Sergio Bastos dos Santos (XXX.803.731-XX).

13.1. Ministros presentes: Ana Arraes (Presidente), Aroldo Cedraz e Raimundo Carreiro (Relator).
13.2. Ministro-Substituto convocado: Augusto Sherman Cavalcanti.
13.3. Ministro-Substituto presente: André Luís de Carvalho.

ACORDAO-COMPLETO-2471630

Acórdão 8449/2021 - Segunda Câmara

ACORDAO-COMPLETO-2512037

Acórdão 1337/2022 - Segunda Câmara

RAIMUNDO CARREIRO

Cuidam os presentes autos de tomada de contas especial instaurada pela Fundação Nacional de Saúde (Funasa) , em face do Sr. Sérgio Bastos dos Santos (CPF XXX.803.731-XX) , ex-prefeito do município de Colniza/MT (gestão 2005-2008, com exceção do período entre novembro de 2006 e agosto de 2007) , Sr. Adir Ferreira de Souza (CPF XXX.980.046-XX) , ex-prefeito do município de Colniza/MT (gestão de novembro de 2006 a agosto de 20047) , e empresa Impertec - Impermeabilizações e Construções Ltda. (CNPJ 36.971.836/0001-80) , em razão da impugnação integral das despesas realizadas no âmbito do Convênio EP 2044/06, cujo objeto consistia na execução de sistema de abastecimento de água na municipalidade.
2.	Para a consecução desse objeto, estavam previstos R$ 824.000,00, sendo R$ 24.000,00 a título de contrapartida e R$ 800.000,00 sob a responsabilidade da concedente. Os recursos da União foram liberados parcialmente, em duas parcelas de R$ 320.000,00, em 24/11/2006 e 27/12/2006 (peça 1, p. 25 e 192) .
EXAME PRELIMINAR
3.	O disposto no art. 10 da Instrução Normativa nº 71/TCU/2012 foi observado, uma vez que constam dos autos os documentos elencados nesse normativo que se aplicam ao caso concreto e que possibilitam sua análise do mérito, em privilégio aos princípios do devido processo legal, contraditório e ampla defesa.
CITAÇÕES
4.	A citação solidária do Sr. Adir Ferreira de Souza foi realizada por meio do Ofício nº 1839/2018-TCU-SECEX-MG, de 6/8/2018 (peça 52) , encaminhado a endereço constate do cadastro do Sistema CPF da Receita Federal do Brasil (peça 45) recebido nos termos do Aviso de Recebimento emitido pelos Correios - AR (peça 63) , após tentativas frustradas em endereços diversos, realizadas mediante os Ofícios nº 1429/2018 e nº 1430/2018-TCU-SECEX-MG, ambos de 7/6/2018, e Ofícios nº 1840/2018 e nº 1841/2018, ambos de 6/8/2018 (peças 51 e 53) .
5.	As citações solidárias do Sr. Sérgio Bastos dos Santos e da empresa Impertec - Impermeabilizações e Construções Ltda. foram realizadas, respectivamente, mediante os Editais 0005/2019 e 0007/2019-TCU/Sec-MG, de 13/3/2019 (peças 102 e 101) , em razão de tentativas infrutíferas de ciência por meio dos Ofícios nº 1431/2018 a 1434/2018-TCU/SECEX-MG, de 7/6/2018 (peças 26 a 29) , dos Ofícios nº 1842/2018 a nº 1848/2018-TCU/SECEX-MG, de 6/8/2018 (peças 54 a 60) , e dos Ofícios nº 2525/2018 a  nº 2528/2018-TCU/SECEX-MG, de 21/11/2018 (peças 88 a 91) todos devolvidos pelos Correios sem recebimento pelo destinatário (peças 34, 38-44, 61-62, 66-71, 7682, 94-98) .
ANÁLISE DE MÉRITO APRESENTADA PELA UNIDADE TÉCNICA
6.	Com fulcro no art. 1º, § 3º, inciso I, da Lei nº 8.443/1992, transcrevo, a seguir, excerto da instrução lavrada no âmbito da Secretaria de Controle Externo de Tomada de Contas Especial (peça 103) , cujas conclusões contaram com a anuência do corpo diretivo daquela unidade técnica (peças 104 e 105) :
"HISTÓRICO 
O convênio foi firmado pelo valor de R$ 824.000,00, sendo R$ 800.000,00 à conta da concedente e R$ 24.000,00 a contrapartida da convenente. Os recursos da União foram liberados parcialmente, mediante as ordens bancárias 2006OB912335 de 24/11/2006 e 2006OB913945 de 27/12/2006, no valor de R$ 320.000,00 cada, conforme peça 1, p. 25 e 192. A vigência foi fixada em 12 meses, a contar da data de assinatura, sendo prorrogada até 12/2/2014, conforme peça 2, p. 165.
A prestação de contas foi apresentada pela convenente em agosto de 2007 (peça 2, p. 85-140) , verificando-se à peça 1, p.38-40 Relatório de Visita Técnica n. 01 de 17/12/2007, apontando pendências na execução físico-financeira. Concluiu o Parecer n. 01/2013 (peça 1, p. 135-136) e o Parecer Financeiro n. 44/2015 (peça 1, p. 173-175) pela não aprovação das contas, considerando a não consecução dos objetivos pactuados no convênio, conforme detalhado a seguir: 
 inexecução de serviços previstos no processo e planilha orçamentária, tais como: serviços preliminares, adutora, captação, rede de distribuição, ligações domiciliares;
 execução parcial de 70% da estação de tratamento e 52% da casa de química;
 execução de apenas 40% do total da obra, e em consequência o não atingimento dos objetivos pactuados;
 não aplicação do valor de contrapartida previsto no instrumento do ajuste.
À peça 1, p.57-91, consta cópia de ação judicial de improbidade administrativa movida pelo município contra o Sr. Sérgio Bastos dos Santos e a empresa Impertec - Impermeabilizações e Construções Ltda. 
À peça 2, p.242-252, encontra-se Relatório de TCE datado de 11/8/2016 identificando os responsáveis, apurando os fatos e quantificando o dano, segundo preceitua a IN TCU 71/2012. O Relatório contém as notificações e comunicações encaminhadas aos responsáveis, conforme peça 2, p.5-7 
Mais à frente, avista-se Relatório e Certificado de Auditoria da Controladoria Geral da União sob o nº 1056/2016 (peça 2, p. 171-175) , além do Parecer do Dirigente de Controle Interno e Pronunciamento Ministerial (peça 2, p.176-179) , opinando os documentos pela irregularidade das contas.
Em análise preliminar às peças 3 e 15, a SECEX/MG constatou a falta dos extratos bancários da conta específica do ajuste, propondo a realização de diligência ao Banco do Brasil, solicitando, também, cópia frente e verso dos cheques emitidos, documentos de saques e transferências com a identificação dos respectivos beneficiários e prepostos que autorizaram a movimentação, além da demonstração dos rendimentos auferidos em aplicações financeiras. 
Os extratos e informações enviados, conforme peças 8-13 e peça 22, não deixaram dúvidas quanto à responsabilidade dos Ex-Prefeitos Sérgio Bastos dos Santos e Adir Ferreira de Souza, em solidariedade com a empresa Impertec - Impermeabilizações e Construções Ltda., pelo não atingimento do objeto pactuado, constatando-se o pagamento antecipado das despesas, sem que tenha sido realizado integralmente o objeto, propondo a Unidade Técnica a impugnação total das despesas efetuadas e as citações das partes. 
Observou a SECEX/MG à peça 23 que caberia responsabilizar o Sr. Esvandir Antônio Mendes, Prefeito Municipal empossado a partir de 2017, por valores indevidamente transferidos à Prefeitura Municipal de Colniza/MT, conforme informações à peça 13, no entanto, conjugando-se a notícia do assassinato do responsável, baixos valores impugnados e não desvio de recursos em proveito próprio, por economia processual, deixou-se de propor medidas contra possíveis herdeiros.
EXAME TÉCNICO
Em cumprimento ao Despacho do Ministro Relator, Exmo. Sr. José Múcio Monteiro à peça 25, promoveu-se a citação do Sr. Sérgio Bastos dos Santos e Sr. Adir Ferreira de Souza, Ex-Prefeitos Municipais de Colniza/MT, em solidariedade com a empresa Impertec - Impermeabilizações e Construções Ltda., consoante os Ofícios n.1429 a 1432/2018 de 7/6/2018 (peças 26-31) , Ofícios n. 1839 a 1848/2018 de 6/8/2018 (peças 51-60) , Ofício n. 3517/2017 de 8/11/2017 (peça 83) e Ofícios n 2525 a 2528/2018 de 21/11/2018 (peças 88-91) .
Preliminarmente, cumpre tecer breves considerações sobre a forma como são realizadas as comunicações processuais no TCU. A esse respeito, destacam-se o art. 179, do Regimento Interno do TCU (Resolução 155, de 4/12/2002) e o art. 4º, inciso III, § 1º, da Resolução TCU 170, de 30 de junho de 2004, in verbis:
Art. 179. A citação, a audiência ou a notificação, bem como a comunicação de diligência, farse-ão:
I - mediante ciência da parte, efetivada por servidor designado, por meio eletrônico, fac-símile, telegrama ou qualquer outra forma, desde que fique confirmada inequivocamente a entrega da comunicação ao destinatário;
II - mediante carta registrada, com aviso de recebimento que comprove a entrega no endereço do destinatário;
III - por edital publicado no Diário Oficial da União, quando o seu destinatário não for localizado
 (...) 
Art. 3º As comunicações serão dirigidas ao responsável, ou ao interessado, ou ao dirigente de órgão ou entidade, ou ao representante legal ou ao procurador constituído nos autos, com poderes expressos no mandato para esse fim, por meio de:
I - correio eletrônico, fac-símile ou telegrama;
II - servidor designado;
III - carta registrada, com aviso de recebimento;
IV - edital publicado no Diário Oficial da União, quando o seu destinatário não for localizado, nas hipóteses em que seja necessário o exercício de defesa".
Art. 4º. Consideram-se entregues as comunicações:
I - efetivadas conforme disposto nos incisos I e II do artigo anterior, mediante confirmação da ciência do destinatário;
II - realizadas na forma prevista no inciso III do artigo anterior, com o retorno do aviso de recebimento, entregue comprovadamente no endereço do destinatário;
III - na data de publicação do edital no Diário Oficial da União, quando realizadas na forma prevista no inciso IV do artigo anterior.
§ 1º O endereço do destinatário deverá ser previamente confirmado mediante consulta aos sistemas disponíveis ao Tribunal ou a outros meios de informação, a qual deverá ser juntada ao respectivo processo.
 (...) 
Bem se vê, portanto, que a validade da citação via postal não depende de que o aviso de recebimento seja assinado pelo próprio destinatário da comunicação, o que dispensa, no caso em tela, a entrega do AR em "mãos próprias". A exigência da norma é no sentido de o Tribunal verificar se a correspondência foi entregue no endereço correto, residindo aqui a necessidade de certeza inequívoca. 
Não é outra a orientação da jurisprudência do TCU, conforme se verifica dos julgados a seguir transcritos:
São válidas as comunicações processuais entregues, mediante carta registrada, no endereço correto do responsável, não havendo necessidade de que o recebimento seja feito por ele próprio (Acórdão 3648/2013-TCU-Segunda Câmara, Relator Ministro JOSÉ JORGE) ;
É prescindível a entrega pessoal das comunicações pelo TCU, razão pela qual não há necessidade de que o aviso de recebimento seja assinado pelo próprio destinatário. Entregandose a correspondência no endereço correto do destinatário, presume-se o recebimento da citação. (Acórdão 1019/2008-TCU-Plenário, Relator Ministro BENJAMIN ZYMLER) ;
As comunicações do TCU, inclusive as citações, deverão ser realizadas mediante Aviso de Recebimento - AR, via Empresa Brasileira de Correios e Telégrafos, bastando para sua validade que se demonstre que a correspondência foi entregue no endereço correto. (Acórdão 1526/2007-TCU-Plenário, Relator Ministro AROLDO CEDRAZ) .
A validade do critério de comunicação processual do TCU foi referendada pelo Supremo Tribunal Federal, nos termos do julgamento do MS-AgR 25.816/DF, por meio do qual se afirmou a desnecessidade da ciência pessoal do interessado, entendendo-se suficiente a comprovação da entrega do "AR" no endereço do destinatário:
EMENTA: AGRAVO REGIMENTAL. MANDADO DE SEGURANÇA. DESNECESSIDADE DE INTIMAÇÃO PESSOAL DAS DECISÕES DO TRIBUNAL DE CONTAS DA UNIÃO. ART. 179 DO REGIMENTO INTERNO DO TCU. INTIMAÇÃO DO ATO IMPUGNADO POR CARTA REGISTRADA, INICIADO O PRAZO DO ART. 18 DA LEI nº 1.533/51 DA DATA CONSTANTE DO AVISO DE RECEBIMENTO. DECADÊNCIA RECONHECIDA. AGRAVO IMPROVIDO.
O envio de carta registrada com aviso de recebimento está expressamente enumerado entre os meios de comunicação de que dispõe o Tribunal de Contas da União para proceder às suas intimações.
O inciso II do art. 179 do Regimento Interno do TCU é claro ao exigir apenas a comprovação da entrega no endereço do destinatário, bastando o aviso de recebimento simples.
Às peças 85, 87 e 93, verifica-se pronunciamento da Unidade Técnica de que foram esgotadas as tentativas de citação das partes, providenciando-se as citações por edital, conforme peças 99-102. Mesmo com a citação editalícia, consta que os responsáveis não apresentaram alegações de defesa, configurando a revelia, para todos os efeitos, dando-se prosseguimento ao processo, com fulcro no art. 12, § 3º, da Lei n. 8.443/92. No caso vertente, a citação de cada um dos responsáveis se deu em endereços provenientes de pesquisas de endereços realizadas pelo TCU, de forma bastante zelosa, nos sistemas CPF e CNPJ da Receita. 
À peça 85, constam os Ofícios encaminhados para o Sr. Sérgio Bastos dos Santos, CPF XXX.803.731-XX. Na mesma peça, consta informação de que, em contato telefônico, o responsável confirmou novo endereço na cidade de Colniza/MT, tendo o Serviço de Administração Processual informado ao responsável por telefone e por e-mail do processo de TCE e do encaminhamento dos Ofícios. Após diversas tentativas de notificação no endereço informado, no entanto, não se obteve êxito na notificação, sendo os Ofícios devolvidos com a informação: "Não procurado". Desta forma, esgotados todos os meios para notificação do Sr. Sergio Bastos dos Santos, conforme o estabelecido no art. 6°, inciso II da Resolução/TCU n° 170/2004, a Unidade Técnica propôs à peça 85 a expedição de edital para promover a notificação do responsável, nos termos do art. 179, inciso III do RI/TCU.
À peça 87, ainda, com relação ao Sr. Sérgio Bastos dos Santos (CPF: XXX.803.731-XX) , uma vez que restou caracterizado em mais de uma oportunidade o desinteresse em retirar os objetos contendo as correspondências enviadas pelo Tribunal, conforme evidenciam as peças 43, 44, 50, 74, 77, 78, 80 e 81, tendo sido utilizado o endereço do sistema (peça 46) , e que não foram obtidos outros nos sistemas corporativos do Tribunal, e, ainda, que havia indicação de telefone celular à peça 46 e em peça reproduzida do TC Processo 035.940/2015-8, do seu e-mail de contato (peça 85) , a Unidade Técnica determinou novamente ao Serviço de Administração que fosse realizado contato telefônico com a finalidade de colher endereço atual de contato ou confirmação da correção daquele indicado no Sistema CPF e fosse encaminhado expediente ao mesmo responsável, nos moldes da peça 60, para o e-mail com aviso de leitura. À peça 93, consta informação final da Unidade Técnica de que, após várias tentativas de contato nos dias 5/12 e 7/12/2018, pelo telefone, não logrou êxito no contato com o Senhor Sérgio Bastos dos Santos, havendo, inclusive, comprovante de falha na entrega do e-mail à peça 97. 
Com relação ao Sr. Adir Ferreira de Souza (CPF XXX.980.046-XX) , consta à peça 87 que o mesmo pode ser considerado regularmente citado, haja vista os avisos de recebimento juntados às peças 63 e 70, um deles referente a endereço constante do cadastro do Sistema CPF da Receita Federal do Brasil (peça 45) . 
A despeito de inúmeras tentativas, informou-se à peça 87 que não se logrou êxito nas comunicações dirigidas à empresa Impertec - Impermeabilizações e Construções Ltda. (CNPJ 36.971.836/0001-80) , sendo expedidos novos ofícios, considerando a necessidade de esgotamento das medidas ao alcance do TCU, a fim de privilegiar os princípios do contraditório e da ampla defesa. Neste aspecto, tendo em vista que foram obtidos outros endereços e e-mail dos sócios, a Unidade instrutora determinou ao Serviço de Administração que fossem expedidos novos Ofícios, todavia, promovidas as medidas sem o resultado esperado, autorizou a elaboração de comunicação pela via editalícia, uma vez que se têm notícias das dificuldades, em outros feitos, de comunicação aos referidos responsáveis, a exemplo dos TC Processo 012.686/2013-1; Processo 035.940/2015-8 e Processo 008.524/2016-5.
Nos processos do TCU, a revelia não leva à presunção de que seriam verdadeiras todas as imputações levantadas contra os responsáveis, diferentemente do que ocorre no processo civil, em que a revelia do réu opera presunção da verdade dos fatos narrados pelo autor. Dessa forma, a avaliação da responsabilidade do agente não pode prescindir da prova existente no processo ou para ele carreada. 
Ao não apresentar defesas, o Sr. Sérgio Bastos dos Santos e Sr. Adir Ferreira de Souza, Ex-Prefeitos Municipais de Colniza/MT, em solidariedade com a empresa Impertec - Impermeabilizações e Construções Ltda. deixaram de produzir prova da regular aplicação dos recursos sob suas responsabilidades, em afronta às normas que impõem a obrigação legal aos que, sempre que demandados pelos órgãos de controle, apresentem os documentos que demonstram a correta utilização das verbas públicas, conforme contido no art. 93 do Decreto-Lei 200/67: "Quem quer que utilize dinheiros públicos terá de justificar seu bom e regular emprego na conformidade das leis, regulamentos e normas emanadas das autoridades administrativas competentes." 
Mesmo as alegações de defesa não sendo apresentadas, considerando o princípio da verdade real que rege esta Corte, procurou-se buscar, em manifestações dos responsáveis na fase interna desta TCE, se havia algum argumento que pudesse ser aproveitado a seu favor. No entanto, consta que as partes não se manifestaram na fase interna, não havendo, assim, nenhum argumento que possa vir a ser analisado e servir para afastar as irregularidades. 
No caso, em se tratando de processo em que as partes interessadas não se manifestaram acerca das irregularidades imputadas, não há elementos para que se possa efetivamente aferir e reconhecer a ocorrência de boa-fé na conduta dos responsáveis, podendo este Tribunal, desde logo, proferir o julgamento de mérito pela irregularidade das contas, conforme nos termos dos §§ 2º e 6º do art. 202 do Regimento Interno do TCU (Acórdão 2064/2011-TCU-Primeira Câmara - relator: Ubiratan Aguiar, 6.182/2011-TCU-1a Câmara - relator: Weber de Oliveira, 4.072/2010-TCU-1a Câmara - Relator: Valmir Campelo, 1.189/2009-TCU-1a Câmara - Relator: Marcos Bemquerer e 731/2008-TCU-Plenário - Relator: Aroldo Cedraz) .
Pelo exposto, considerando a revelia, nos termos do art. 12, §3º, da Lei 8.443/1992, conjugada ao fato de que os responsáveis não cumpriram, efetivamente, os objetivos do convênio, a proposta nesta TCE é de manter a responsabilidade, considerando a não consecução do objeto e objetivos do convênio, imputando-se débito e propondo-se, desde logo, julgar as contas irregulares e aplicar-lhes a multa prevista no art. 57 da Lei Orgânica do TCU.
Em se tratando de pretensão punitiva, conforme Acórdão 1441/2016-TCU-Plenário, o Tribunal uniformizou jurisprudência acerca da questão, subordinando-a ao prazo geral de prescrição indicado no art. 205 do Código Civil, que é de 10 anos, contado da data de ocorrência da irregularidade sancionada, nos termos do art. 189 do Código Civil, sendo este prazo interrompido pelo ato que ordenar a citação, a audiência ou a oitiva do responsável. 
No caso em exame, no entanto, verifica-se que ocorreu a prescrição punitiva de eventual sanção aplicável pelo Tribunal, uma vez que os pagamentos foram realizados todos em 2007, sendo que o ato de ordenação da citação pelo Tribunal ocorreu em 30/5/2018, conforme peça 18 dos autos, decorrendo o interstício de 10 (dez) anos. Nestes termos, considerando a preclusão do poder sancionador, sugere-se o julgamento das contas dos responsáveis em irregulares com imputação de débito, considerando o não cumprimento do objeto e objetivos do convênio.
CONCLUSÃO
A partir dos elementos constantes dos autos, foi possível verificar que os recursos federais repassados mediante o convênio n° EP 2044/06 - SIAFI 566378, celebrado em 30/6/2006 entre a FUNASA e a Prefeitura Municipal de Colniza/MT, foram recebidos na gestão do Sr. Sérgio Bastos dos Santos, Ex-Prefeito Municipal (gestão 2005-2008, com exceção do período novembro de 2006 a agosto de 2007) , Sr. Adir Ferreira de Souza (gestão de novembro de 2006 a agosto de 2007) , a quem competiam executar as ações necessárias à consecução do objeto, restituindo os valores transferidos atualizados em caso de não execução.	 
Foi verificada nas peças a inexecução de serviços previstos no processo e planilha orçamentária, tais como: serviços preliminares, adutora, captação, rede de distribuição, ligações domiciliares; execução parcial de 70% da estação de tratamento e 52% da casa de química; execução de apenas 40% do total da obra, e em consequência o não atingimento dos objetivos pactuados; e não aplicação do valor de contrapartida previsto no instrumento do ajuste.
Diante do exposto, considerando o não cumprimento do objeto e objetivos do convênio, não se propiciando a operação e funcionalidade do sistema de abastecimento de água com benefício à população, além da revelia das partes e o não reconhecimento da boa-fé, com base nos elementos dos autos, propõe-se julgar irregulares as contas, na forma demonstrada na proposta de encaminhamento e matriz de responsabilização a seguir. 
PROPOSTA DE ENCAMINHAMENTO
Diante do exposto, submetem-se os autos à consideração superior, propondo:
 considerar revéis o Sr. Sérgio Bastos dos Santos (CPF XXX.803.731-XX) , Ex-Prefeito Municipal de Colniza/MT, Sr.Adir Ferreira de Souza (CPF XXX.980.046-XX) , Ex-Prefeito Municipal de Colniza/MT, e Impertec - Impermeabilizações e Construções Ltda. (CNPJ 36.971.836/0001-80) ,  para todos os efeitos, dando-se prosseguimento ao processo, com fulcro no art. 12, § 3º, da Lei n. 8.443/92;
	b) julgar irregulares, nos termos dos arts. 1º, inciso I, 16, inciso III, alínea "c", § 2º, da Lei 8.443/1992 c/c os arts. 19 e 23, inciso III, da mesma Lei, e com arts. 1º, inciso I, 209, inciso, III, 210 e 214, inciso III, do Regimento Interno/TCU, as contas do Sr. Sérgio Bastos dos Santos (CPF XXX.803.731-XX) , Ex-Prefeito Municipal de Colniza/MT, Sr. Adir Ferreira de Souza (CPF XXX.980.046-XX) , Ex-Prefeito Municipal de Colniza/MT, e Impertec - Impermeabilizações e Construções Ltda. (CNPJ 36.971.836/0001-80) , condenando-o (s) solidariamente ao pagamento da (s) importância (s) a seguir especificada (s) , atualizada (s) monetariamente e acrescida (s) dos juros de mora, calculada (s) a partir da (s) data (s) discriminada (s) até a data do efetiva quitação do débito, fixando-lhe (s) o prazo de quinze dias, para que comprovem, perante o Tribunal, o recolhimento das referidas quantias aos cofres da Fundação Nacional de Saúde, nos termos do art. 23, inciso III, alínea "a", da citada lei, conforme a seguir:
Responsáveis solidários: Sr. Adir Ferreira de Souza (CPF XXX.980.046-XX) e Impertec - Impermeabilizações e Construções Ltda. (CNPJ 36.971.836/0001-80) 
	Data
	Valor R$

	18/4/2007
	226.645,67

Valor atualizado do débito em 6/6/2019: R$ 445.789,37
Responsáveis solidários: Sr. Sérgio Bastos dos Santos (CPF XXX.803.731-XX) e Impertec - Impermeabilizações e Construções Ltda. (CNPJ 36.971.836/0001-80) 
	Data
	Valor R$

	21/09/2007
	310.464,22

	30/11/2007
	86.549,91

	28/11/2007
	12.000,00

Valor atualizado do débito em 6/6/2019: R$ 791.493,45
 autorizar, desde logo, a cobrança judicial das dívidas, caso não atendida a notificação, na forma do disposto no art. 28, inciso II, da Lei 8.443/1992;
 autorizar também, desde logo, se requerido, com fundamento no art. 28, inciso I, da Lei 8.443, de 1992 c/c o art. 217, §§ 1º e 2º do Regimento Interno, o parcelamento da (s) dívida (s) em até 36 parcelas, incidindo sobre cada parcela, corrigida monetariamente, os correspondentes acréscimos legais fixando- lhe o prazo de quinze dias, a contar do recebimento da notificação, para comprovar perante o Tribunal o recolhimento da primeira parcela, e de trinta dias, a contar da parcela anterior, para comprovar os recolhimentos das demais parcelas, devendo incidir sobre cada valor mensal, atualizado monetariamente, os juros de mora devidos, no caso do débito, na forma prevista na legislação em vigor, alertando os responsáveis de que a falta de comprovação do recolhimento de qualquer parcela importará o vencimento antecipado do saldo devedor, nos termos do § 2º do art. 217 do Regimento Interno deste Tribunal;
 enviar cópia do Acórdão a ser prolatado, bem como do Relatório e do Voto que o fundamentarem ao Procuradoria da República no Estado do Mato Grosso, nos termos do § 3º do art. 16 da Lei 8.443/1992 c/c o § 7º do art. 209 do Regimento Interno do TCU, para adoção das medidas cabíveis;
 enviar cópia do Acórdão que vier a ser proferido à Fundação Nacional de Saúde, vinculada ao Ministério da Saúde e aos responsáveis, para ciência, informando que a presente deliberação, acompanhada do Relatório e do Voto que a fundamenta, está disponível para a consulta no endereço www.tcu.gov.br/acordaos, além de esclarecer que, caso requerido, o TCU poderá fornecer sem custos as correspondentes cópias, de forma impressa." 
MANIFESTAÇÃO DO MINISTÉRIO PÚBLICO
7.	O Ministério Público junto ao TCU, por meio do Parecer constante da peça 106, da lavra do Procurador Rodrigo Medeiros de Lima, manifestou anuência à proposta da Unidade Técnica, conforme excerto transcrito abaixo:
"Tendo a SecexTCE empreendido esforços bastantes para localização dos responsáveis, o Ministério Público de Contas da União assente à declaração de revelia proposta pela unidade técnica, bem como à condenação dos ex-prefeitos e da contratada pelo valor desperdiçado (R$ 635.659,80) na parcial construção de sistema de abastecimento de água inoperante, conforme bem reporta a unidade preceptora em suas manifestações de peças 103-105."
	
É o relatório.

não há

Procurador Rodrigo Medeiros de Lima.

TOMADA DE CONTAS ESPECIAL. CONVÊNIO. FUNDAÇÃO NACIONAL DE SAÚDE. MUNICÍPIO DE COLNIZA/MT. SISTEMA DE ABASTECIMENTO DE ÁGUA. NÃO COMPROVAÇÃO DA BOA E REGULAR APLICAÇÃO DOS RECURSOS ORIUNDOS DE CONVENIO. CITAÇÃO DOS EX-PREFEITOS E DA EMPRESA CONTRATADA. REVELIA. PRESCRIÇÃO DA PRETENSÃO PUNITIVA. CONTAS IRREGULARES. DÉBITO.

TOMADA DE CONTAS ESPECIAL (TCE)

Secretaria de Controle Externo de Tomada de Contas Especial (SecexTCE).

Registro, inicialmente, que relato o presente feito por força do art. 152 do Regimento Interno do Tribunal de Contas da União - RI/TCU.
2.	Conforme assentado no relatório precedente, trata-se de tomada de contas especial instaurada pela Fundação Nacional de Saúde - Funasa em desfavor do Sr. Sérgio Bastos dos Santos (CPF 346.803.731-72) , ex-prefeito do município de Colniza/MT (gestão 2005-2008, com exceção do período entre novembro de 2006 e agosto de 2007) , do Sr. Adir Ferreira de Souza (CPF 211.980.046-49) , ex-prefeito do município de Colniza/MT (gestão de novembro de 2006 a agosto de 2007) , e da empresa Impertec - Impermeabilizações e Construções Ltda. (CNPJ 36.971.836/0001-80) , em razão da impugnação integral das despesas realizadas no âmbito do Convênio EP 2044/06.
3.	O convênio EP 2044/2006, envolvendo repasse federal no total de R$ 800.000,00, teve por objeto a implantação de sistema de abastecimento de água do Distrito Guariba, com vigência de 30/6/2006 a 12/2/2014 e prazo para prestação de contas em 13/4/2014. Do total dos recursos federais previstos, foram liberados R$ 640.000,00, em duas parcelas de R$ 320.000,00, em 24/11/2006 e 27/12/2006 (peça 2, p. 165) .
4.	Com base em extratos bancários da conta destinada a movimentar os recursos do convenio em exame, verificou-se a empresa Impertec - Impermeabilizações, contratada para executar a obra, recebeu quatro pagamentos, nas datas de 18/4/2007, 21/9/2007, 30/11/2007 e 28/11/2007, no montante total de R$ 635.659,80 (peças 9 e 12) .
5.	De acordo com o Parecer Conclusivo do Convênio 2044/2006, emitido pela Superintendência Estadual de Mato Grosso da Funasa em 2/9/2013 (peça 1, p. 135-136) , em vistoria técnica realizada em 15/8/2013, foi constatado que a obra objeto da avença foi executada parcialmente (execução de 40%) , com não atingimento de objeto pactuado e objetivo não alcançado, tendo sido recomendada a impugnação total das despesas. 
6.	Por meio do Parecer Financeiro 44/2015 (peça 1, p. 173-175) , a Funasa concluiu pela não aprovação das prestações de contas no valor de R$ 640.000,00, em razão de não ter havido a boa e regular aplicação dos recursos na execução física e financeira do convênio. 
7.	Nesse sentido, ao longo do trâmite processual foi promovida a citação solidária dos responsáveis (peças 63, 70, 101 e 102) , nos termos propostos pela unidade técnica (peças 22 a 24) , autorizada pelo então Relator, Ministro José Mucio Monteiro (despacho à peça 25) , em razão das irregularidades de inexecução injustificada do objeto pactuado e não consecução dos objetivos pactuados no Convênio 2044/2006. 
8.	Nesse ponto, destaco que a unidade técnica esgotou todos os meios possíveis para a notificação do Sr. Sérgio Bastos dos Santos e da empresa Impertec antes de optar pela expedição de edital, conforme registrado às peças 85 e 87. Com relação ao Sr. Adir Ferreira Souza, a notificação foi devidamente recebida em endereço constante do cadastro do Sistema CPF da Receita Federal (peça 45) .  
9.	Conquanto tenham sido regularmente citados, os responsáveis não apresentaram alegações de defesa e não efetuaram o recolhimento do débito, razão pela qual a eles incidem os efeitos da revelia, dando-se prosseguimento ao processo, nos termos do art. 12, § 3º, da Lei 8.443/1992.
10.	Consoante evidenciado nos autos, o grande descompasso entre o repasse de recursos à empresa contratada (80% do previsto) , em detrimento do estágio de execução da obra (40% do previsto) no momento da paralisação, caracterizou o pagamento por serviço não realizado e a ausência de nexo de causalidade entre as despesas incorridas e a execução física da obra. 
11.	O estágio em que foi paralisada a obra não permitiu o funcionamento do sistema de abastecimento de água pretendido, não restando em qualquer serventia para a população. Assim, o dano ao erário corresponde ao valor total pago à contratada.
12.	Dessa forma, ante a inexistência de elementos capazes de comprovar a boa e regular aplicação dos recursos em questão e de permitir a conclusão pela boa-fé, devem as presentes contas especiais serem julgadas irregulares, com a condenação solidária dos responsáveis pelos débitos.
13.	Ante o exposto, acolho a proposta da unidade instrutiva, que contou com a anuência do Ministério Público junto ao TCU, os quais integram as presentes razões de decidir, e voto no sentido de que seja adotado o Acórdão que ora submeto à consideração desta Colegiado.
TCU, Sala das Sessões Ministro Luciano Brandão Alves de Souza, em 18 de fevereiro de 2020.
RAIMUNDO CARREIRO 
Relator